ACORDAO-COMPLETO-2350827

ACÓRDÃO 6196/2019 ATA 26/2019 - SEGUNDA CÂMARA

VISTOS, relatados e discutidos estes autos, em fase de recurso de reconsideração interposto por José Jaime Bezerra Rodrigues Júnior contra o Acórdão 8312/2017-TCU-Segunda Câmara.
ACORDAM os ministros do Tribunal de Contas da União, reunidos em sessão da 2ª Câmara, ante as razões expostas pela relatora, e com fundamento nos arts. 32, inciso I, e 33 da Lei 8.443/1992, em:
	9.1. conhecer deste recurso de reconsideração e dar-lhe provimento parcial para reduzir o valor da multa aplicada ao recorrente pelo subitem 9.4 do acórdão recorrido para R$ 30.000,00 (trinta mil reais) ;
9.2. dar ciência desta deliberação ao recorrente e à Fundação Nacional de Saúde.

Recurso de reconsideração interposto contra decisão que julgou irregulares as contas do responsável, o condenando ao pagamento do débito apurado e lhe aplicando multa proporcional ao dano ao erário, em razão da inexecução parcial de convênio.

Segunda Câmara

Prefeitura Municipal de Icó/CE.

3. Recorrente: José Jaime Bezerra Rodrigues Júnior (CPF XXX.683.763-XX).
3.1. Responsáveis: Francisco Antônio Cardoso Mota (CPF XXX.090.194-XX), Francisco Evandro de Araújo (CPF XXX.329.743-XX), José Jaime Bezerra Rodrigues Júnior (CPF XXX.683.763-XX) e Marcos Eugênio Leite Guimarães Nunes (CPF XXX.583.353-XX).

13.1. Ministros presentes: Augusto Nardes (na Presidência), Raimundo Carreiro e Ana Arraes (Relatora).
13.2. Ministro-Substituto convocado: Augusto Sherman Cavalcanti.
13.3. Ministros-Substitutos presentes: Marcos Bemquerer Costa e André Luís de Carvalho.

ACORDAO-COMPLETO-2371000

Acórdão 13086/2019 - Segunda Câmara

José Jaime Bezerra Rodrigues Júnior

ANA ARRAES

ministro-substituto Marcos Bemquerer Costa.

Cuidam os autos de recurso de reconsideração em tomada de contas especial interposto por José Jaime Bezerra Rodrigues Júnior, ex-prefeito do município de Icó/CE, contra o Acórdão 8312/2017-TCU-Segunda Câmara, que julgou irregulares as contas do responsável, o condenando ao pagamento do débito apurado e lhe aplicando multa proporcional ao dano ao erário em razão da inexecução do Convênio 237/2007 (Siafi 598707) , tendo como objeto a construção de 300 cisternas de placas para armazenamento de água da chuva, de acordo com o plano de trabalho aprovado.
2.	Transcrevo excerto do acórdão recorrido:
"9.1. julgar regulares com ressalva as contas dos Srs. Francisco Antônio Cardoso Mota e Marcos Eugênio Leite Guimarães Nunes, dando-lhes quitação, nos termos do art. 16, inciso II, da Lei 8.443/1992; 
9.2.  julgar irregulares as contas dos Srs. José Jaime B. Rodrigues Júnior e Francisco Evandro de Araújo, nos termos dos arts. 1º, inciso I, 16, inciso III, alínea c, e § 2º, e 19, caput, da Lei 8.443/1992;
9.3. condenar os responsáveis abaixo mencionados ao pagamento das quantias descritas a seguir, atualizadas monetariamente e acrescidas de juros de mora calculados a partir das respectivas datas até o dia da efetiva quitação, fixando-lhes o prazo de 15 (quinze) dias, a contar da notificação, para que comprovem, perante o Tribunal, o recolhimento do débito aos cofres do Tesouro Nacional, nos termos do art. 214, inciso III, alínea a, do Regimento Interno do TCU, na forma da legislação em vigor:
		9.3.1. José Jaime Bezerra Rodrigues Júnior
	DATA 
	VALOR (R$) 

	26/12/2007
	R$ 382.249,27

9.3.2. Francisco Evandro de Araújo:
	DATA 
	VALOR (R$) 

	29/05/2008
	R$ 6.724,27

9.4. aplicar a multa prevista no art. 57 da Lei 8.443/1992 aos Srs. José Jaime B. Rodrigues Júnior, no valor de R$ 60.000,00 (sessenta mil reais) , e ao Sr. Francisco Evandro de Araújo, no valor de R$ 2.000,00 (dois mil reais) , fixando o prazo de 15 (quinze) dias, a contar da notificação, para que comprovem, perante o Tribunal (art. 214, inciso III, alínea a, do RI/TCU) , o recolhimento das dívidas ao Tesouro Nacional, atualizadas monetariamente desde a data do presente Acórdão até a do efetivo recolhimento, caso pagas após o vencimento, na forma da legislação em vigor;
9.5. autorizar, caso requerido, nos termos do art. 26 da Lei 8.443/1992 c/c o art. 217 do Regimento Interno/TCU, o parcelamento das dívidas em até 36 (trinta e seis) parcelas mensais e sucessivas, sobre as quais incidirão os correspondentes acréscimos legais (débito: atualização monetária e juros de mora; multa: atualização monetária) , esclarecendo aos responsáveis que a falta de pagamento de qualquer parcela importará no vencimento antecipado do saldo devedor, sem prejuízo das demais medidas legais;
9.6. autorizar desde logo a cobrança judicial das dívidas, nos termos do art. 28, inciso II, da Lei 8.443/1992, caso não atendidas as notificações;
9.7. enviar cópia deste Acórdão, bem como do Relatório e do Voto que o fundamentam, à Procuradoria da República no Estado do Ceará, com fundamento no art. 16, § 3º, da Lei 8.443/1992."
3.	Nas suas razões recursais, sustenta o recorrente, em síntese:
a) sua ilegitimidade passiva;
b) a existência de deliberações judiciais em ação de improbidade administrativa que lhe foram favoráveis;
c) a delegação de competência aos secretários municipais para praticar atos relativos ao convênio;
d) a inexistência de irregularidade e de prejuízo ao erário, tendo o objeto pactuado sido efetiva e adequadamente adequado;
e) as sucessivas alternâncias na chefia do Poder Executivo municipal prejudicando a continuidade do Programa Cisternas;
f) o desaparecimento de documentos comprobatórios das despesas;
g) a absoluta regularidade do Convênio 237/2007 em relação ao recorrente e a inexistência de demonstração de dano efetivo advindo da conduta do recorrente. 
4.	Requer a reforma da decisão recorrida para reconhecer sua ilegitimidade passiva. Subsidiariamente, pleiteia o reconhecimento de que o objeto pactuado foi efetiva e adequadamente executado nos períodos em que ele esteve à frente ao Executivo municipal. Caso não acolhidos os pleitos acima, propugna pela redução da multa e débito.
5.	A unidade técnica propôs a retificação do Acórdão 8312/2017-TCU-Segunda Câmara por inexatidão material, sem devolução de prazo à parte. A retificação dizia respeito tão somente ao órgão instaurador e foi efetivada pelo Acórdão 1.798/2018 - 2ª. Câmara. 
6.	Presentes os requisitos de admissibilidade, conheci do recurso de reconsideração, suspendendo-se os efeitos dos subitens 9.2, 9.3, 9.3.1, 9.4 e 9.6 do Acórdão 8312/2017-TCU-Segunda Câmara em relação ao recorrente.
8.	No mérito, a Secretaria de Recursos propôs negar provimento ao recurso de reconsideração, afastando as alegações do recorrente. 
9.	O Ministério Público junto ao Tribunal se manifestou de acordo com a unidade técnica.
	É o Relatório.

Rafael Mota Reis (OAB/CE 27.985) e outros representando José Jaime Bezerra Rodrigues Júnior.

Subprocurador-geral Paulo Soares Bugarin.

Recurso de Reconsideração em Tomada de Contas Especial. Convênio. Construção de Cisternas no Município de Icó/CE. Ausência da boa e regular aplicação dos recursos públicos. Delegação de Competência. Independência das Instâncias. Desaparecimento de documentos. Desídia em buscar os elementos de prova. SUCESSIVA ALTERNÂNCIA NA CHEFIA DO PODER EXECUTIVO. Atenuação da culpabilidade sem excluir o dever de ressarcir O erário. Redução da Multa proporcional ao dano. Provimento Parcial. - A delegação de competência não implica delegação de responsabilidade, competindo ao gestor delegante a fiscalização dos atos de seus subordinados. - A sentença em ação de improbidade administrativa não vincula o Tribunal de Contas da União em julgamentos de tomada de contas especial, uma vez que tem objeto e pressupostos diversos. - A sucessiva alternância na chefia do Poder Executivo municipal constitui um obstáculo real à gestão pública, devendo ser considerada na avaliação da culpabilidade do responsável, nos termos da Lei de Introdução às Normas do Direito Brasileiro.

TOMADA DE CONTAS ESPECIAL (TCE)

Secretaria de Recursos (Serur).

Trata-se de recurso de reconsideração em tomada de contas especial interposto por José Jaime Bezerra Rodrigues Júnior, ex-prefeito do município de Icó/CE, contra o Acórdão 8312/2017-TCU-Segunda Câmara (rel. Min. Marcos Bemquerer) , que julgou irregulares as contas do responsável, o condenando ao pagamento do débito apurado e lhe aplicando multa proporcional ao dano ao erário em razão da inexecução parcial do Convênio 237/2007. 
2.	Preliminarmente, conheço do apelo apresentado pelo ex-prefeito, eis que presentes os requisitos de admissibilidade. O recurso foi interposto tempestivamente, pela primeira vez, por partes legítimas e com interesse recursal. Ademais, o recurso de reconsideração é o meio adequado e cabível para impugnar decisões em processos de contas, nos termos do art. 32, I, c/c o art. 33 da Lei 8.443/1992 (peça 126) .
I
3.	O recorrente sustenta, inicialmente, a sua ilegitimidade passiva. Alega que só teria exercido a função de prefeito municipal, não havendo provas de que teria sido gestor ou ordenador de despesas. Ademais, sustenta que nenhuma responsabilidade a ele caberia pelos atos de gestão praticados, exclusivamente, por secretários e outros gestores de administrações diferentes daquela que chefiou.
4.	Defende, ainda, a inexistência de irregularidade e de prejuízo ao erário, tendo o objeto pactuado sido efetiva e adequadamente executado. Ademais, aponta a absoluta regularidade do convênio no que o afeta e a inexistência de dano efetivo advindo da sua conduta.
5.	Não prospera essa argumentação. De fato, conforme descrito no acórdão recorrido, José Jaime B. Rodrigues Júnior foi o principal responsável pelo insucesso do empreendimento. Realizou gastos no montante de 95% dos recursos transferidos e, ainda, ordenou a substancial despesa de R$ 193.968,00, referente à aquisição de material de construção sem a devida comprovação. 
6.	Por elucidativo, transcrevo excerto da deliberação decorrida: 
"10. Consolidando-se o quadro acima, obtém-se o valor total das despesas ordenadas por cada ex-prefeito:
	Gestor Municipal
	Despesas

	José Jaime Bezerra Rodrigues Júnior
	410.911,86

	Francisco Antônio Cardoso Mota
	7.530,06

	Francisco Evandro de Araújo
	8.225,00

	Marcos Eugênio Leite Guimarães Nunes
	4.900,00

	431.566,92

11.	 Conforme se observa a partir do quadro transcrito no item 8 supra, os Srs. José Jaime Bezerra Rodrigues Júnior e Francisco Evandro de Araújo realizaram diversas operações irregulares, devido à ausência de documentação comprobatória. Deste modo, eles não se desincumbiram do ônus constitucional e legal de demonstrar o correto emprego dos recursos públicos geridos ou utilizados, apresentando os elementos exigidos pela legislação, conforme demandam o arts. 70, parágrafo único, e 37, caput, da Constituição Federal e do art. 93 do Decreto-Lei 200/1967.  
12.	Ademais, sobressai que o Sr. José Jaime B. Rodrigues Júnior foi o principal responsável pelo insucesso do empreendimento, por ter gasto 95% dos recursos, e principalmente, ter ordenado a substancial despesa de R$ 193.968,00 referente à aquisição de material de construção sem a devida comprovação, que por si só representa 45% dos gastos realizados, comprometendo sobremodo a possibilidade de êxito do convênio."  
7.	A alegação de inexistência de irregularidade ou prejuízo ao erário não tem fundamento. A propósito, acórdão do TRF 5ª Região encaminhado pelo próprio recorrente (peça 95) evidencia o descaso com a coisa pública durante o período em que era prefeito, salientando que, das 300 cisternas que deveriam ser construídas, apenas 150 o foram, e mesmo assim de forma precária. Transcrevo excerto do voto condutor da decisão:
"Há diversas provas nos autos que comprovam a existência de um total descaso com a coisa pública e a ausência de cumprimento do objeto do convênio, no período em que o réu apelado era o prefeito, inclusive. Das 300 cisternas que deveriam ter sido construídas, apenas 150 foram entregues, mesmo assim, de forma precária, já que não foram cumpridas todas as especificações estabelecidas no Convênio". 
8.	No tocante à delegação de competência, observo que a jurisprudência predominante desta Corte é no sentido de que não implica delegação de responsabilidade, competindo ao gestor delegante a fiscalização dos atos de seus subordinados. Neste sentido, destaco os seguintes precedentes: Acórdão 2403/2015-TCU-Segunda Câmara (rel. Min. Ana Arraes) e Acórdãos 170/2018 (rel. Min. Benjamin Zymler) , 2.457/2017 (rel. Min. Ana Arraes) , 479/2010 (rel. Min. Raimundo Carrero) , 248/2010 (rel. Min. Walton Alencar Rodrigues) , 830/2014 (rel. Min. Marcos Bemquerer) e 2.345/2006 (rel. Min. Augusto Nardes) , todos do Plenário. 
9.	Essa supervisão hierárquica, saliento, assume ainda maior relevância quanto menor for a estrutura administrativa do convenente e quanto maior for a dimensão do objeto pactuado com o Governo Federal. 
10.	No caso, verifico que o convenente é município de pequeno porte (67 mil habitantes) e que o objeto (construção de 300 cisternas) é de extrema relevância para a população do sertão nordestino, onde o município está situado. Evidente, portanto, que o chefe do Executivo não podia se eximir de acompanhar a execução do convênio.
II
11.	Outra alegação diz respeito à existência de decisões judiciais proferidas em ação de improbidade administrativa afastando a responsabilidade do recorrente em relação ao Convênio 327/2007. Trata-se do processo judicial 0000429-20.2009.4.05.8101, processado na 25ª Vara Federal da Seção Judiciária do Estado do Ceará - Subseção de Iguatu/CE. A sentença teria sido confirmada pelo Tribunal Regional Federal da 5ª Região (AC 584.288/CE) . O recorrente destaca, na fundamentação da sentença, o seguinte trecho: 
"Com efeito, não se encontra provada a conduta dolosa ou culposa do réu, no sentido de causar lesão ao erário, haja vista que não atuou como gestor durante todo o período de vigência do convênio.
 (...) 
Diante de tanta desorganização administrativa, decorrente de sucessivos afastamentos de prefeitos e de acirrada disputa política, não se pode afirmar com convicção que o dano ao erário tenha sido causado pelo réu". 
12.	Esse argumento também não merece prosperar. A ação de improbidade administrativa, fundada na Lei 8.429/1992, tem pressupostos e objeto distintos dos da tomada de contas especial. Ademais, é sabido que a fundamentação da sentença não faz coisa julgada, não vinculando, portanto, o julgamento desta Corte de Contas, mormente em face do princípio da independência das instâncias. Com efeito, dispõe o art. 504 do Código de Processo Civil:
"Art. 504. Não fazem coisa julgada:
I - os motivos, ainda que importantes para determinar o alcance da parte dispositiva da sentença;
II - a verdade dos fatos, estabelecida como fundamento da sentença."
13.	Outrossim, em diversos precedentes o TCU tem se manifestado no sentido de que o julgamento pela irregularidade das contas e a consequente condenação para ressarcimento do débito independem de ter havido, ou não, a prática de ato de improbidade administrativa. Nesse sentido, cito o Acórdão 1881/2014-TCU-Segunda Câmara (rel. Min. José Jorge) e o Acórdão 10853/2018-TCU-Primeira Câmara (rel. Min. Bruno Dantas) . 
14.	Merece destaque, ainda, o Acórdão 344/2015-TCU-Plenário (rel. Min. Walton Alencar Rodrigues) , no qual se fixou o seguinte entendimento:
"A independência entre as instâncias permite que uma mesma conduta seja valorada de forma diversa, em ações de natureza penal, civil e administrativa. A ação por improbidade administrativa, de natureza civil, não vincula o juízo de valor formado na seara administrativa. Apenas a sentença absolutória no juízo penal fundada no reconhecimento da inexistência material do fato tem habilidade para repercutir no TCU e afastar a imposição de obrigações e sanções de natureza administrativa".
15.	Portanto, apenas sentença penal absolutória que declare a inexistência do fato ou a negativa de autoria se mostra apta a repercutir em julgamentos deste Tribunal, o que não ocorreu no caso concreto.
III
16.	Argumentam-se, ainda, as sucessivas alternâncias na chefia do Poder Executivo municipal, prejudicando a continuidade do Programa Cisternas e o desaparecimento de documentos comprobatórios das despesas.
17.	Quanto a esta última alegação, observo que o recorrente não apresentou nenhum documento que comprovasse as providências tomadas pela Prefeitura em relação ao desaparecimento dos documentos. 
18.	Ademais, conforme esclarece o parecer da Secretaria de Recursos - Serur (peça 136) , na fiscalização in loco realizada em 18 de agosto de 2009, após o período conturbado de 2005/2008, foi possível encontrar diversos documentos confirmatórios de despesas, o que evidencia a desídia do recorrente em buscar os elementos de prova para demonstrar a correta execução das despesas. 
19.	Entendo, entretanto, que a sucessiva alternância na chefia do Executivo, a despeito de não eximir o gestor de ressarcir o débito, é um fator alheio ao controle do gestor que deve ser considerado na avaliação da sua culpabilidade, acarretando redução no montante da multa aplicada. 
20.	Com efeito, o art. 22, caput, da Lei de Introdução às Normas do Direito Brasileiro preconiza que, na interpretação das normas de gestão pública, deverão ser considerados os obstáculos e as dificuldades reais do gestor público. No caso em exame, ficou devidamente comprovado que, entre 3/11/2006 e 1º/1/2009, houve 9 alterações na titularidade da prefeitura municipal, o que, obviamente, constitui um obstáculo real à gestão, atenuando a culpa do recorrente.
21.	Nesse sentido, dou provimento parcial ao presente recurso de reconsideração, tão somente, para reduzir a multa aplicada a José Jaime Bezerra Rodrigues Júnior, conforme o subitem 9.4 do Acórdão 8312/2017-TCU-Segunda Câmara, para R$ 30.000,00.
	Nesses termos, voto por que o Colegiado aprove a minuta de acórdão que submeto à deliberação.
TCU, Sala das Sessões Ministro Luciano Brandão Alves de Souza, em 30 de julho de 2019.
ANA ARRAES 
Relatora